【裁判字號】    96,訴,2266
【裁判日期】    970530
【裁判案由】    損害賠償
【裁判全文】
臺灣板橋地方法院民事判決              96年度訴字第2266號
原      告  厚生玻璃工業股份有限公司
法定代理人  乙○○
訴訟代理人  李艾倫律師
            莫詒文律師
上  一  人
複 代 理人  林靜音
被      告  日商井原築爐工業股份有限公司
法定代理人  甲○○○
訴訟代理人  韓邦財律師
            程昱菁律師
上列當事人間請求損害賠償事件，本院於民國97年5月20日言詞
辯論終結，判決如下：
    主  文
原告之訴及假執行聲請均駁回。
訴訟用費由原告負擔。
    事實及理由
一、程序方面：
    (一)被告日商井原築爐工業股份有限公司係經我國認許之外國
      法人，其在臺灣有設立分公司，並指定甲○○○為經理人
      ，此有公司認許事項變更表及分公司設立及變更登記表之
      影本各1 份附於本院卷第110-115 頁可稽。本件係由甲○
      ○○代表日商井原築爐工業股份有限公司與原告締約，並
      以原告積欠報酬為由具狀聲請假扣押執行，此有工事承包
      契約書及聲請假扣押狀之影本各1 份附於本院卷第96-98
      頁、第36-37 頁可憑，並經本院調閱臺灣桃園地方法院94
      年度執全字第2213號及本院94年度執全字第4112號假扣押
      執行卷宗查證屬實。則原告以甲○○○為被告公司法定代
      理人提起本件訴訟，其法定代理權即無欠缺，先予敘明。
    (二)又按對於外國法人或其他得為訴訟當事人之團體之訴訟，
      由其在中華民國之主事務所或主營業所所在地之法院管轄
      ，民事訴訟法第2 條第3 項定有明文。民事訴訟法第15條
      第1 項規定：因侵權行為涉訟者，得由行為地之法院管轄
      。本件被告係經我國認許之外國法人，其在臺灣有設立營
      業所於臺北縣鶯歌鎮，有如前述，原告又以被告在我國境
      內藉由我國法院假扣押程序，扣押原告所有之中國國際商
      業銀行國外部、日盛國際商業銀行松江分行、萬泰商業銀
      行新店分行、臺灣銀行新竹分行、萬泰商業銀行基隆分行
      、臺北國際商業銀行板橋分行、臺北國際商業銀行光復分
      行、中國農民銀行板橋分行、日盛國際商業銀行板橋分行
      、彰化商業銀行板橋分行、萬泰商業銀行板橋分行、中國
      農民銀行苗栗分行、臺灣中小企業銀行楊梅分行、萬泰商
      業銀行建成分行共計14個帳戶，使原告之名譽及信用受有
      損害，且原告為供擔保以撤銷假扣押之執行而提存新臺幣
      （下同）219 萬元之現金，亦受有利息損失，而依民法第
      184 條、第195 條第1 項及民事訴訟法第531 第1 項條等
      規定提起本件訴訟，依上開說明，本院對此事件自有管轄
      權。又關於由侵權行為而生之債，依侵權行為地法，涉外
      民事法律適用法第9 條第1 項前段亦定有明文，本件侵權
      行為既發生於我國境內，即應適用中華民國法律為其裁判
      之準據法，合先敘明。
二、原告主張：兩造於民國90年7 月25日簽訂工事承包契約，由
    被告承攬原告苗栗廠玻璃窯爐冷修工程，工程價金365 萬元
    ，按工程進度分4 期給付。詎被告以原告未給付第3 期及第
    4 期工程款為由，於94年7 月間訴請被告給付工程款219 萬
    元並向鈞院聲請對原告所有之中國國際商業銀行國外部、日
    盛國際商業銀行松江分行、萬泰商業銀行新店分行、臺灣銀
    行新竹分行、萬泰商業銀行基隆分行、臺北國際商業銀行板
    橋分行、臺北國際商業銀行光復分行、中國農民銀行板橋分
    行、日盛國際商業銀行板橋分行、彰化商業銀行板橋分行、
    萬泰商業銀行板橋分行、中國農民銀行苗栗分行、臺灣中小
    企業銀行楊梅分行、萬泰商業銀行建成分行等14個帳戶為假
    扣押，經鈞院以94年度裁全字第5858號裁定准予假扣押（下
    稱系爭假扣押）及94年度執全字第4112號分案執行。然兩造
    間給付工程款事件，業經鈞院以94年度建字第45號及臺灣高
    等法院以94年度建上字第94號判決被告敗訴確定，被告並於
    96年7 月18日聲請撤銷鈞院94年度裁全字第5858號假扣押之
    裁定。原告為資本額1.95億元之公司，資金充足、營運正常
    ，被告竟以原告「正將所有財產搬移隱匿」為由，向鈞院聲
    請系爭假扣押裁定，超額查封原告上開14個銀行帳戶，使原
    告債信被評價為不佳，造成原告對金融機構之信譽受損。更
    甚者，被告復於原告同業間，散布原告數十個銀行帳戶已遭
    法院假扣押等妨害原告名譽之言論，造成原告名譽受損，使
    原告受有非財產上損害100 萬元。又被告據以聲請假扣押之
    債權是否有理由，有待法院就兩造間給付工程款事件為實質
    審理，始能知悉被告之假扣押行為是否屬於侵權行為，而兩
    造間給付工程款事件係於96年2 月8 日始告判決確定，是原
    告對被告之侵權行為損害賠償請求權之時效應自96年2 月8
    日起算，並未罹於2 年之時效期間。另原告為撤銷系爭假扣
    押，而於94年9 月13日提存219 萬元之現金，並於94年12月
    30日變換提存物，改以面額219 萬元之萬泰商業銀行定期存
    單提存，原告因提存219 萬元而支付予貸款銀行之利息扣除
    定存單所取得之利息，尚有61,825元之利息損失，爰依民法
    第184 條第1 項前段、第195 條第1 項及民事訴訟法第531
    條第1 項之規定請求被告賠償，請鈞院擇一為有利於原告之
    判決。並聲明：(一)被告應給付原告1,061,825 萬元及自起訴
    狀繕本送達時起至清償日止按年利率百分之5 計算之利息。
    (二)願供擔保請准宣告假執行。
三、被告則以：被告於94年7 月19日向鈞院聲請對原告為系爭假
    扣押，系爭假扣押之通知於94年8 月間送達於原告，故縱使
    被告構成侵權行為，原告亦於94年8 月間即知悉其受有損害
    及賠償義務人為何人，原告遲於96年9 月方提起本件訴訟，
    且期間從未對被告有何請求，原告之侵權行為損害賠償請求
    權自已罹於2 年消滅時效。再被告並無濫為假扣押之故意、
    過失，被告聲請對原告之財產為假扣押時，僅能就國稅局所
    查得登記有案之財產歸戶資料清單以明原告之財產狀況，而
    當時原告之不動產幾乎均已設定鉅額之最高限額抵押權，抵
    押總額高達7 億7,400 萬元，被告幾無可能就原告之不動產
    取償，且被告請求扣押之總額僅為219 萬元之債權及17,520
    元之執行費，並無超額查封之情事，反觀被告上開14個銀行
    帳戶經系爭假扣押後發現原告已無存款或存款甚微，即可推
    知原告當時確有隱匿財產之情事。又原告並未提出證據證明
    其名譽、信用受有損害，是其請求100 萬元之非財產上損害
    ，實無理由。另民事訴訟法第531 條第1 項雖規定，假扣押
    裁定因債權人自行聲請撤銷者，債權人應賠償債務人因假扣
    押或供擔保所受之損害，惟此規定應排除債權人因本案訴訟
    敗訴確定而自行聲請撤銷假扣押裁定之情形，否則債權人敗
    訴確定後，若消極等待債務人依民事訴訟法第530 條之規定
    撤銷原保全處分裁定，就債務人因保全處分所生損失，僅須
    負擔以過失為歸責基礎之侵權行為損害賠償責任，反之若債
    權人於敗訴確定後，為儘快撤封債務人遭禁止處分之財產，
    降低債務人因假扣押所生之損害而主動聲請撤銷保全處分裁
    定時，卻須負擔民事訴訟法第531 條第1 項之無過失責任，
    如此解釋顯非妥適等語，資為抗辯。並聲明：(一)原告之訴駁
    回。(二)如受不利之判決，被告願供擔保，請准宣告免為假執
    行。
四、兩造於不爭執之事實：
    (一)被告前於94年7月間向本院聲請對原告之財產為假扣押，
      經本院於94年7月21日以94年度裁全字第5858號裁定，准
      被告以73萬元或以同面額之銀行無記名可轉讓定期存單，
      為原告供擔保後，對於原告之財產在219萬元之範圍內，
      予以假扣押。被告共扣押原告之中國國際商業銀行國外部
      、日盛國際商業銀行松江分行、萬泰商業銀行新店分行、
      臺灣銀行新竹分行、萬泰商業銀行基隆分行、臺北國際商
      業銀行板橋分行、臺北國際商業銀行光復分行、中國農民
      銀行板橋分行、日盛國際商業銀行板橋分行、彰化商業銀
      行板橋分行、萬泰商業銀行板橋分行、中國農民銀行苗栗
      分行、臺灣中小企業銀行楊梅分行、萬泰商業銀行建成分
      行等14個銀行帳戶。（見本院卷第183-184 頁，97年3 月
      18日言詞辯論筆錄）其中，臺灣中小企業銀行楊梅分行扣
      得26,574元、中國農民銀行存款僅41元，不足手續費，不
      予扣押、臺灣銀行新竹分行未扣得款項、萬泰商銀建成分
      行扣得32,414元，板橋分行扣得29,001元，新店分行及基
      隆分行已結清帳戶，故未扣得款項、中國國際商銀已銷戶
      ，未扣得款項、日盛國際商銀松江分行存款餘額為0 元，
      故未扣得款項，板橋分行扣得8,798 元、臺北國際商銀板
      橋分行扣得0 元，光復分行扣得659元、中國農民銀行板
      橋分行扣得63,538元、美金158.5 元，彰化商銀板橋分行
      扣得0 元。（見本院卷第254 頁，97年5 月20日言詞辯論
      筆錄）
    (二)原告於94年9月13日以本院94年度存字第4567號，提存219
      萬元，供擔保以撤銷系爭假扣押之執行。（見本院卷第
      184 頁，97年3 月18日言詞辯論筆錄）
    (三)兩造間就系爭假扣押之本案訴訟，經本院以94年度建字第
      45號及臺灣高等法院94年度建上字第94號判決被告敗訴，
      並於96年2 月8 日判決確定。（見本院卷第184 頁，97年
      3 月18日言詞辯論筆錄）
    (四)被告於96年7 月18日間聲請撤銷系爭假扣押裁定。（見本
      院卷第184 頁，97年3 月18日言詞辯論筆錄）
五、原告主張：其為資本額1.95億元之公司，資金充足、營運正
    常，被告竟以原告「正將所有財產搬移隱匿」為由，向本院
    聲請假扣押，超額查封原告上開14個銀行帳戶，使原告債信
    被評價為不佳，造成原告對金融機構之信譽受損，復於原告
    同業間，散布原告數十個銀行帳戶已遭法院假扣押等妨害原
    告名譽之言論，造成原告名譽受損，被告應依民法第184 條
    第1 項前段、第195 條第1 項之規定負賠償責任等語，經查
    ，
    (一)按侵權行為所發生之損害賠償請求權，以有故意或過失不
      法侵害他人權利為其成立要件，若其行為並無故意或過失
      ，即無賠償之可言；損害賠償之債，以有損害之發生及有
      責任原因之事實，並二者之間，有相當因果關係為成立要
      件。故原告所主張損害賠償之債，如不合於此項成立要件
      者，即難謂有損害賠償請求權存在。最高法院著有54年台
      上字第1523號判例、48年台上字第481 號判例可資參照。
    (二)查被告前以兩造間訂有承攬契約，由被告承攬原告苗栗廠
      玻璃窯爐冷修工程，約定工程總價365 萬元，被告尚有
      219 萬元未為給付，訴請原告給付工程款219 萬元及遲延
      利息，經本院以94年度建字第45號請求給付工程款事件審
      理結果，認其請求權業已罹於時效，被告為時效抗辯拒絕
      給付為有理由，判決被告敗訴，且經臺灣高等法院以94年
      度建上字第94號駁回其上訴，並經確定，有民事判決2 份
      附於本院卷第24-32 頁可稽。足徵被告對原告確有該報酬
      給付請求權存在，而原告既拒絕給付，被告自有預為保全
      之必要。又被告雖聲請對原告在全省之14個銀行存款帳戶
      為假扣押，但其中，臺灣中小企業銀行楊梅分行僅扣得
      26,574元；中國農民銀行因存款僅41元，不足手續費，未
      予扣押；臺灣銀行新竹分行未扣得款項；萬泰商銀建成分
      行扣得32,414元、板橋分行扣得29,001元、新店分行及基
      隆分行已結清帳戶，故未扣得款項；中國國際商銀已銷戶
      ，未扣得款項；日盛國際商銀松江分行存款餘額為0 元，
      故未扣得款項、板橋分行扣得8,798 元；臺北國際商銀板
      橋分行扣得0 元、光復分行扣得659 元；中國農民銀行板
      橋分行扣得63,538元、美金158.5 元；彰化商銀板橋分行
      扣得0 元，為兩造所不爭執，有如前述，計僅扣得
      160,984 元及美金158.5 元，顯無超額查封情事。且原告
      為一資本額1 億9,500 萬元之公司，於上開存款帳戶供營
      業週轉之現金存款竟僅餘160,984 元，顯屬過低，則被告
      認其有隱匿財產之虞，亦非無據。從而被告以其請求權存
      在，且於起訴前有依法保全之必要而為假扣押執行之聲請
      ，係屬權利之正當行使，並無何故意或過失不法侵害原告
      權利之情事甚明。
    (三)又查，原告係於94年9 月13日以本院94年度存字第4567號
      ，提存現金219 萬元供擔保以撤銷系爭假扣押之執行，嗣
      原告於同年12月22日變換以等值萬泰商業銀行定期存單，
      原告並於94年12月30日領回該219 萬元提存金等情，業經
      本院調閱本院94年度存字第4567號及94年度取字第5126
      號擔保提存及取回提存物事件卷宗查證屬實，並有提存書
      及民事裁定之影本各1 紙附於本院卷第43-44 頁可據。惟
      擔保提存事件之提存人以現金向本院提存所辦理提存擔保
      金者，係將擔保金存入本院在台灣銀行板橋分行之活儲帳
      戶，領回時由台灣銀行板橋分行依活儲利率計付利息。是
      原告於94年9 月13日提存現金219 萬元，迄同年月30日領
      回止，顯已受有利息之給付。嗣原告於同年12月22日變換
      以220 萬元之萬泰商業銀行定期存單，亦有受領按年息百
      分之1.2 計算之利息乙節，亦據原告陳明（見本院卷第6
      頁、第65頁）。原告雖主張其為提供反擔保，係以年息
      2.5%至4.44% 不等之利率向日盛銀行借款，其受有利息差
      額之損害等語，惟觀諸本院卷第45-47 頁、第57-63 頁所
      附之日盛國際商業銀行94年9 月30日、同年10月28日、11
      月25日、95年12月7 日、96年1 月15日、同年2 月28日、
      3 月31日、4 月30日、5 月31日之放款利息收據及原告96
      年7 月15日轉帳傳票等件，原告於上開期間內向日盛國際
      商業銀行借款之本金為1000萬元；另附本院卷第48-56 頁
      、63-64 頁日盛國際商業銀行95年1 月25日、同年2 月13
      日、3 月13日、3 月17日、4 月25日、5 月25日、6 月23
      日、7 月24日、8 月22日放款利息收據、原告96年7 月15
      日及96年7 月31日轉帳傳票等件，原告自94年12月15日起
      至95年8 月22日止及自96年6 月12日起至同年7 月30日止
      向日盛國際商業銀行借款之本金則為500 萬元，與本件原
      告供擔保之金額219 萬元，亦有未合，則原告主張係向日
      盛國際商業銀行借款以提存擔保金撤銷假扣押之執行，已
      難遽信。此外原告就其受有超出上開得受領利息之損害乙
      節，並未再舉證以為證明，自難信為真實。則原告以被告
      有侵權行為情事，主張依民法第184 條第1 項前段之規定
      ，請求被告賠償其為此提供反擔保219 萬元之利息差額損
      失計61,825元及遲延利息，即無理由，應予駁回。
    (四)再查，原告雖另主張被告於其同業間，散布原告數十個銀
      行帳戶已遭法院假扣押等妨害原告名譽之言論，造成原告
      名譽受損云云，惟並未提出任何證據以資證明，其上開主
      張，已難遽信。況且，公司係依法組織之法人，其名譽遭
      受損害，無精神上痛苦之可言，自無依民法第195 條第1
      項規定請求精神慰藉金之餘地，最高法院著有62年台上字
      第2806號判例可資參照。是原告主張被告假扣押其財產，
      於其同業間散佈妨害原告名譽之言論，致原告之信用、名
      譽受有損害，訴請被告併民法第184 條第1 項前段、第
      195 條第1 項之規定，給付非財產上損害100 萬元云云，
      亦屬無據，不應准許。
六、原告雖另主張被告聲請假扣押執行後，又聲請撤銷該假扣押
    裁定，依民事訴訟法第531 條第1 項之規定，被告應對原告
    負法定賠償責任等語，惟查，
    (一)假扣押因自始不當而撤銷，或因第529 條第2 項及第530
      條第3 項之規定而撤銷者，債權人應賠償債務人因假扣押
      或供擔保所受之損害，民事訴訟法第531 條第1 項定有明
      文。衡諸民事訴訟法第531 條將「假扣押裁定因自始不當
      而撤銷」、「假扣押債權人未依限期起訴」併列為假扣押
      債務人得逕行請求債權人賠償之原因，可見在價值判斷上
      ，於債權人之請求為不正當之情形，債權人始應對債務人
      負賠償責任較為妥適，否則不問債權人之請求是否正當須
      一律負賠償責任，不啻認為債權人行使正當權利，亦屬侵
      害債務人之權利，顯與法律設置假扣押保全制度之意旨有
      違。且假扣押裁定縱令本案訴訟敗訴確定而經撤銷，亦僅
      屬因命假扣押以後之情事變更而撤銷，並非因自始不當而
      撤銷，最高法院亦著有67年台上字第1407號判例足供參照
      ，可見假扣押債權人縱遭受本案敗訴判決確定，尚無從逕
      認假扣押債務人當然可依民事訴訟法第531 條第1 項規定
      請求債權人賠償損害，而應限縮解釋為：債權人顯無正當
      請求，而任意聲請假扣押之情形始有其適用，即應進一步
      斟酌被告之請求是否有自始不當之情形，價值判斷始為相
      同，債權人方應依民事訴訟法第531 條第1 項規定對債務
      人負損害賠償責任。查被告就系爭假扣押執行之本案請求
      ，經本院以94年度建字第45號及臺灣高等法院以94年度建
      上字第94號審理結果，認被告對原告確有承攬報酬請求權
      存在，僅因時效完成原告得拒絕給付，有如前述，而原告
      於被告起訴前即已拒絕給付本件工程款，被告於起訴前自
      有依法保全之必要，亦經審認如前，則其所為假扣押執行
      之聲請，自係適法正當行使權利。依上開說明，自不得令
      被告負賠償責任。
    (二)又查，原告係於94年9 月13日以本院94年度存字第4567號
      ，提存現金219 萬元供擔保以撤銷系爭假扣押之執行，嗣
      原告於同年12月22日變換以等值萬泰商業銀行定期存單，
      原告並於94年12月30日領回該219 萬元提存金，其於94年
      9 月13日提存現金219 萬元，迄同年月30日領回止，係受
      有活儲利息之給付，另其於同年12月22日變換以220 萬元
      之萬泰商業銀行定期存單，亦有受領按年息百分之1.2 計
      算之利息，均有如前述，原告雖主張其為提供反擔保，係
      以年息2.5%至4.44% 不等之利率向日盛銀行借款，因而受
      有利息差額之損害等語，惟依其所提附本院卷第45-65 頁
      之放款利息收據及轉帳傳票等件，其向日盛國際商業銀行
      借款之本金則分別為1,000 萬元及500 萬元，與本件原告
      供擔保之金額219 萬元不合，則原告主張係向日盛國際商
      業銀行借款以提存擔保金撤銷系爭假扣押之執行，亦難採
      信。此外原告就其受有超出上開得受領利息之損害乙節，
      並未再舉證以為證明，則其主張依民事訴訟法第531 條第
      1 項之規定，請求被告賠償利息差額損失計61,825元及遲
      延利息，為無理由，亦應駁回。
七、綜上所述，原告依民法第184 條、第195 條第1 項及民事訴
    訟法第531 條第1 項之規定，請求被告賠償1,061,825 萬元
    及自起訴狀繕本送達時起至清償日止按年利率百分之5 計算
    之利息，為無理由，應予駁回。又原告假執行之聲請既因訴
    之駁回而失所附麗，應併予駁回之。
八、本件事證已臻明確，兩造其餘主張陳述及所提之證據，經審
    究認無礙勝負之判斷，爰不一一審酌論述，附此敘明。
九、結論：原告之訴為無理由，依民事訴訟法第78條，判決如主
    文。
中    華    民    國    97    年    5     月    30    日
                  民事第二庭  法  官  陳麗玲
以上正本係照原本作成
如對本判決上訴，須於判決送達後20日內向本院提出上訴狀
中    華    民    國    97    年    5     月    30    日
                              書記官  陳玉心


司法院資訊處製作；財團法人民間司法改革基金會備份。
